臺灣高雄地方法院民事判決　　　　　　　　　　　　九十三年度訴字第二０九七號
　　原　　　告　甲○○○
　　訴訟代理人　郭家祺　　律師
　　被　　　告　丙○○
　　訴訟代理人　戴國石　　律師
　　　　　　　　蔡吉記　　律師
當事人間損害賠償事件，本院於民國九十四年一月二十五日言詞辯論終結，判決如下
：
    主      文
被告應給付原告新台幣貳拾壹萬零貳佰貳拾伍元，及自民國九十三年九月九日起至清
償日止，按年息百分之五計算之利息。
原告其餘之訴駁回。
訴訟費用由被告負擔五分之一；餘由原告負擔。
本判決第一項，得假執行；被告如以新台幣貳拾壹萬零貳佰貳拾伍元為原告預供擔保
，得免為假執行。
原告其餘假執行之聲請駁回。
    事實及理由
一、原告主張：被告於民國九十二年三月九日上午七時四十分許，駕駛車牌號碼ＸＲ
    ─一八四九自用小客車（下稱系爭車輛），沿高雄縣鳥松鄉○○路由南向北行駛
    ，途經該路段三四四號前（下稱肇事地點）時，本應遵守該路段之速限，並注意
    車前狀況，隨時採取必要安全措施，且依當時情形，並無不能注意之情事。適訴
    外人乙○於同一時、地，亦騎乘車號ＨＴＭ─八六五之重型機車（下稱系爭機車
    ），其後搭載原告，同向沿慢車道行駛，嗣因慢車道上車輛併停，而變換車道駛
    至外快車道，詎被告疏未注意速限規定而超速行駛，致於肇事地點發生車禍，造
    成乙○與原告人車倒地，原告因而受有左脛腓骨骨折、左脛腓骨骨折手術後癒合
    不良、左脛骨癒合性骨折、左脛骨不癒合併骨質疏鬆症及左下肢傷口感染等傷害
    。被告對於原告所受之損害，自應負民事侵權行為損害賠償責任。本件原告因此
    所受之損害，包括（一）醫療費用：自九十二年三月九日起至九十三年四月份止
    ，計支出新台幣（下同）六萬八千七百一十八元；（二）治療期間因不能工作之
    薪資損失：以原告所需治療二年期間及每月工資約三萬元計算，共計損失七十二
    萬元；（三）二年期間治療完成後喪失或減少勞動力之損失：原告於九十三年三
    月份經高雄醫學大學附設中和紀念醫院（下稱高雄醫學院）診斷為左下肢因肌腱
    攣縮、留存運動障礙，依勞工保險殘障給付標準表（下稱殘給標準表）殘廢等級
    規定，原告為殘廢第九等級，所減少勞動力為百分之二十三。而按原告為三十五
    年十一月七日出生，扣除二年治療期間，依工作至法定退休年齡六十歲即九十五
    年十一月七日止，尚有二十個月之勞動期間，以每月基本工資一萬五千八百四十
    元及減少勞動力百分之二十三計算，受有七萬二千八百六十四元之損害；（四）
    非財產上損害：原告自車禍發生後，不良於行，恐無復原機會，精神上遭受莫大
    之痛苦，請求二百萬元之非財產上損害；總計得請求賠償之金額為二百八十六萬
    一千五百八十二元。而按乙○為原告之使用人，對於車禍之發生與有過失，因而
    按二分之一過失比例，請求賠償一百四十三萬零七百九十一元等情。爰依民法第
    一百八十四條第一項前段、第一百九十二條之二、第一百九十三條第一項、第一
    百九十五條第一項前段侵權行為損害賠償法律關係，聲明：（一）被告應給付原
    告一百四十三萬零七百九十一元，及自民事起訴狀繕本送達被告翌日即九十三年
    九月九日起至清償日止，按年息百分之五計算之利息。（二）願供擔保請准宣告
    假執行。
二、被告則以：關於兩造在上揭時、地發生車禍事故，原告受有左脛腓骨骨折、左脛
    腓骨骨折手術後癒合不良、左脛骨癒合性骨折、左脛骨不癒合併骨質疏鬆症及左
    下肢傷口感染傷害等事實，均不爭執。惟肇事地點之中正路為雙向，各有二線快
    車道及一線慢車道，內側快車道禁行機車，而被告之自小客車係停在肇事地點之
    內快車道上，顯見系爭機車違規行駛至內快車道，被告根本無從預知；被告駕駛
    系爭車輛雖然超速，但僅為違規，被告善意信賴禁行機車之車道而行車，既無從
    預知乙○之系爭機車會忽然行駛至內快車道，自無法採取防範措施，故被告無過
    失可言，自不負損害賠償責任。又如認被告仍有疏失，然原告亦與有過失，且應
    負主要過失責任，故其請求金額顯然過高，應予酌減。再原告請求二年治療期間
    不能工作之薪資損失及治療完成後喪失或減少勞動力之損失，均屬無據等語置辯
    。爰聲明：（一）原告之訴及假執行之聲請均駁回。（二）如受不利判決，願供
    擔保請准宣告免為假執行。
三、兩造不爭執事項：
（一）被告於九十二年三月九日上午七時四十分許，駕駛系爭車輛，沿高雄縣鳥松鄉
      ○○路由南向北行駛，途經肇事地點時，適與同向由訴外人乙○騎乘系爭機車
      ，後撘載被告，發生碰撞。
（二）原告所受傷害為左脛骨骨折內固定手術後、後跟肌腱及左大腳趾，屈肌腱攣。
（三）訴外人乙○於事故發生時有重型機車之駕駛執照。
（四）原告自行支出醫療費用六萬八千七百十八元。
（五）原告九十二年度年所得十萬八百元、九十年度年所得一萬一千九百二十五元、
      八十九年度年所得五萬七千八百元。
（六）上開事實，並有診斷證明書、收據及所得明細等資料附卷可稽。
四、兩造於本院中協商爭點為：（一）被告有無超速行駛？撞擊地點究為何處？被告
    就系爭車禍應否負過失責任？（二）乙○與被告間之過失責任比例為何？（三）
    如被告應負賠償責任，原告請求醫療費用、薪資損失、喪失或減少勞動力之損失
    及非財產上損害之項目及金額，是否有理由？爰分述如下：
（一）被告有無超速行駛？撞擊地點究為何處？被告就系爭車禍應否負過失責任？
  １、經查，肇事地點係屬於縣道，速限為每小時六十公里乙節，業據本院向高雄縣
      政府警察局仁武分局（下稱仁武分局）函查屬實，有仁武分局九十三年十一月
      四日高縣仁警交字第０九三００一八五四二號函附道路交通事故現場圖、道路
      交通事故調查報告表（一）、（二）、現場訪談訊問筆錄及交通事故現場蒐證
      照片九張（以上均影本，下稱肇事現場圖、表、筆錄及照片）附卷可稽，並為
      兩造所不爭執，堪可認定。次查，被告駕駛系爭車輛在肇事地點快車道上由南
      向北直行，車速約八十公里乙節，亦據其於現場訪談訊問筆錄陳述綦詳，同堪
      認定。此外，參酌被告亦自承其於肇事當時，確有超速行駛之情形。綜上，足
      徵被告當時駕駛系爭車輛行駛時，其速度達八十公里，為超速行駛無訛。
  ２、又查，肇事地點之車道，劃有屬於汽車使用之快車道共二線及機慢車使用之慢
      車道一線乙節，有肇事現場圖、表、筆錄及照片可稽，且為兩造所不爭執，堪
      予認定。復查，肇事現場內快車道上（靠近道路中心線）留有被告駕駛系爭車
      輛之右後視鏡；系爭車輛在內快車道上留下左煞車痕長三五．二公尺、右煞車
      痕長三四公尺，距離內外車道劃分線０．三公尺；乙○騎乘系爭機車在外快車
      道留下六公尺之刮地痕，其刮地痕係自靠近內外快車道劃分線處斜向外快車道
      （接近慢車道），最後停止於外快車道及慢車道劃分線處等情，亦有前揭肇事
      現場圖、表、筆錄及照片在卷可稽，並為台灣高屏澎區車輛行車事故鑑定委員
      會（下稱行車事故鑑委會）鑑定時所援引無訛，堪可認定。而按被告駕駛系爭
      車輛之煞車痕既均出現於內快車道，且距離內外快車道劃分線０．三公尺，已
      徵肇事當時被告駕駛之系爭車輛應係行駛於內快車道上；此外，倘參酌乙○騎
      乘機車於外快車道上留下六公尺之刮地痕，暨其刮地痕係自靠近內外快車道劃
      分線處斜向外快車道（接近慢車道），最後停止於外快車道及慢車道劃分線處
      乙節相互以觀，自堪認系爭事故肇事地點，應係發生於系爭道路之內快車道上
      無訛。足徵事故發生時，乙○騎乘之機車係行駛至系爭道路之內快車道上，是
      原告主張：乙○於事故發生時，係行駛於慢車道接近外快車道劃分線處云云，
      即難採信。
  ３、按行車速度，依標誌或標線之規定，為道路交通安全規則（下稱道安規則）第
      九十三條第一項所明定。經查，系爭道路屬於縣道，速限為每小時六十公里乙
      節，業如前述。次查，被告考領有自小汽車駕駛執照乙節，業據其於現場訊問
      筆錄自承無訛，堪予認定。則其對於上開交通規則及道路速限等情，自屬知悉
      ，並應予注意遵守。又查，本件肇事地點於事故發生當時，天候晴朗、日間自
      然光線、柏油路面、乾燥、路面無缺陷、無障礙、直路、視距良好等情，有肇
      事現場報告表附卷可稽，堪可認定，顯見肇事當時，系爭地點天候及路面均屬
      良好，並無任何不能注意之情事。再查，乙○於事故發生當時，固屬任意變換
      車道，未禮讓被告直行車先行，且違規侵入內快車道，惟被告駕車當時，如確
      實遵照行車速限行駛，自有足夠之煞停反應時間，以便對於乙○違規變換車道
      之舉止，採取適當之反應。詎被告違反規定，以超過速限二十公里之速度前行
      ，致與乙○騎乘機車發生撞擊，顯見被告能注意行車不得超速行駛之規定，卻
      不予注意，則被告關於系爭事故之發生，自應負過失責任。此外，參以被告駕
      駛系爭車輛超速行駛，為系爭事故肇事次因乙節，亦據行車事故鑑委會鑑認無
      訛，有該會鑑定意見書影本附卷可稽，益堪認被告就系爭事故之發生，應負過
      失責任。是被告辯稱：伊就系爭事故，不負過失責任云云，洵屬無據。
  ４、末查，原告確因系爭事故，致受有左脛骨骨折內固定手術後、後跟肌腱及左大
      腳趾，屈肌腱攣等傷害乙節，業如前述。足認被告駕駛車輛超速過失行為與原
      告受傷害間，具有相當因果關係。
（二）乙○與被告間之過失責任比例為何？
  １、按汽機車變換車道，應禮讓直行車先行，並注意安全距離，為道安規則第九十
      六條第一項第六款所明定；又按機器腳踏車行駛之車道及轉彎，應依標誌或標
      線之規定，無標誌或標線者，在已劃分快慢車道之道路，雙向道路得在最外側
      快車道及慢車道行駛，同規則第九十九條第一項第二款前段著有明文。經查，
      乙○考領得重型機車駕駛執照乙節，業如前述，堪予認定。而按乙○既領有駕
      駛執照，對於上開規定，自知之甚詳。詎其騎乘系爭機車，行至肇事地點，違
      反規則，任意變換車道，未禮讓直行車先行，並擅自駛入雙向道路已劃分快慢
      車道之內快車道，肇致系爭事故。則其關於本件車禍之發生，自應負與有過失
      責任。此外，參酌乙○駕駛重型機車變換車道，未注意安全距離，為本件事故
      肇事主因乙節，亦有上揭鑑定意見書附卷可可稽。堪認乙○對於本件車禍之發
      生，應負肇事責任之主因無訛。是被告辯稱：如被告應負損害賠償責任者，乙
      ○關於系爭事故之發生，則應負肇事主因責任等語，即屬有據。
  ２、按損害之發生或擴大，被害人與有過失者，法院得減輕賠償金額，或免除之。
      前二項之規定，於被害人之代理人或使用人與有過失者，準用之。民法第二百
      十七條第一項、第三項定有明文。又按駕駛機車有過失致坐於後座之人被他人
      駕駛之車撞死者，後座之人係因藉駕駛人之載送而擴大其活動範圍，駕駛人為
      之駕駛機車，應認係後座之人之使用人（參照最高法院七十四年度台上字第一
      一七０號判例要旨）。經查，本件肇事當時，乙○騎乘機車後搭載原告乙節，
      為兩造所不爭執，堪予認定。揆諸前揭說明，足認乙○為原告之使用人，則原
      告就乙○之過失，自應負過失責任。次查，乙○就系爭事故之發生，應負肇事
      主要責任，業如前述。從而，本件參酌被告超速駕駛，逾限公里數為二十公里
      ，未注意車前狀況，以隨時採取必要安全措施；暨乙○駕駛重型機車違規駛入
      內快車道；並鑑定意見鑑認被告為肇事次因、乙○為肇事主因等等情，認原告
      自負過失責任比例，以百分之六十為適當；至被告應負擔之過失責任比例，則
      以百分之四十為適當。
（三）原告請求醫療費用、薪資損失、喪失或減少勞動力之損失及非財產上損害之項
      目及金額，是否有理由？
　１、按因故意或過失，不法侵害他人之權利者，負損害賠償責任；汽車、機車或其
  他非依軌道行駛之動力車輛，在使用中加損害於他人者，駕駛人應賠償因此所生之
  損害；不法傷害他人之身體或健康者，對於被害人因此喪失或減少勞動能力，或增
  加生活上需要時，應負損害賠償責任；不法侵害他人之身體、健康、名譽、自由、
  信用、隱私、貞操，或不法侵害其他人格法益而情節重大者，被害人雖非財產上之
  損害，亦得請求賠償相當之金額。民法第一百八十四條第一項前段、第一百九十一
  條之二前段、第一百九十三條第一項及第一百九十五條第一項，分別著有明文。本
  件原告關於其本身所受傷害，固與有過失，惟被告既同應負過失責任，則揆諸前揭
  規定，被告對於原告身心所受損害及支出，自應按上開比例負擔損害賠償責任。
　２、茲以被告負擔百分之四十過失比例為原則，按原告請求賠償之項目與金額，分
　　　別審酌如下：
  （１）醫療費用部分：經查，原告主張因系爭車禍，致受有左脛骨骨折內固定手術
        後、後跟肌腱及左大腳趾，屈肌腱攣等傷害，實際支出醫療費用共計六萬八
        千七百十八元乙節，為兩造所不爭執，業如上述，堪可認定。茲依上述過失
        比例計算，原告得請求被告賠償之醫療費用部分，為二萬七千四百八十七元
        （六八七一八元×０‧四＝二七四八七元）。逾上開部分請求，則無理由。
  （２）薪資損失部分：原告主張所受傷害，需治療二年期間，並按每月薪資約三萬
        元計算，共損失七十二萬元等情，固提出薪資袋一封及薪資記錄乙紙附卷為
        證，惟為被告所否認。經查，原告於九十三年三月二日前往高雄醫學院門診
        治療時，其左脛腓骨骨折已癒合，不影響一般性工作乙節，有高雄醫學院九
        十三年十一月五日高醫附秘字第０九三０００三一四六號函（下稱系爭高醫
        函）稱：「病人（原告）於九十三年三月二日到本院門診診治，曾在他院治
        療左脛腓骨骨折，骨折已癒合．．此次傷勢骨折已癒合．．不影響一般性工
        作．．」附卷可稽，堪認原告骨折治療期間算至九十三年三月二日止，應已
        不影響其一般性工作。而按原告受傷日期係九十二年三月初，是原告主張一
        年無法工作之期間，應屬有據。逾此部分之主張，即屬無據。次查，原告提
        出之薪資袋一封及薪資記錄一份，均屬私文書，既為被告所否認，而原告復
        未舉證以實其說，則其執上開文書，欲資為其有利之認定，即乏依據。況薪
        資袋上並無所得薪資之年月資料，而薪資記錄僅手寫記載自九十一年八月迄
        九十二年三月每月約三萬元，核與一般薪資袋或薪資記錄，應分別記載薪資
        年月或用印簽名以示負責等情有違，益難遽採為有利於原告之認定。又查，
        原告固無法證明其每月薪資三萬元乙節，然原告於九十二年度年所得十萬零
        八百元、九十年度年所得一萬一千九百二十五元及八十九年度年所得五萬七
        千八百元（其中九十一年度並無年收入）乙節，為兩造所不爭執，業如上述
        。則本院自得參酌原告上開三年度之年所得，認原告之月平均收入為四千七
        百三十七元〔（一００八００元＋一一九二五元＋五七八００元）÷三六＝
        四七三七（四捨五入）〕。故原告得請求之薪資損害，合為五萬六千八百四
        十四元（四七三七元×一二＝五六八四四元）；茲依上述過失比例計算，原
        告得請求被告賠償之薪資損失，為二萬二千七百三十八元（五六八四四元×
        ０‧四＝二二七三八元）。逾上開部分之請求，則無理由。
　（３）喪失或減少勞動力之損失部分：原告主張伊運動障害已定型，即再復健治療
　　　　，進展也有限。而其所受傷勢是無法從事一般性勞動工作，蹲坐有困難，目
　　　　前仍左足踝無力，活動受限制，背屈０度、蹠屈３０度，已達到勞工保險殘
　　　　廢給付表障害「一下肢遺存運動障害」之程度，減少勞動能力為百分之二十
　　　　三。而按原告為三十五年十一月七日出生，自九十四年三月九日起至屆滿六
　　　　十歲即九十五年十一月七日止，尚有二十個月勞動期間，如以基本工資一萬
　　　　五千八百四十元，參照減少勞動力百分之二十三計算，所受損害為七萬二千
　　　　八百六十四元等情，固據援引安泰醫院九十三年十二月十六日醫總字第三二
　　　　九二號函復說明事項為證，惟被告則執系爭高醫函稱事項，否認原告此部分
　　　　主張。經查，原告因系爭事故所致傷害，曾分別於九十三年三月二日、二十
　　　　三日、四月二十日及五月十七日前往高雄醫學院門診治療，其中四月二十日
　　　　之門診醫師，固醫囑：「病人於九十三年三月二日起到本院門診診治，左下
        肢因肌腱攣縮，留存運動障礙，需繼續門診診治」等語，惟該院於九十三年十一月
        五日以系爭高醫函函復本院時，則認：「（原告）此次傷勢骨折已癒合，殘
        存左大腳趾之屈曲攣縮及左後跟腱攣縮，係骨折後缺乏運動所致，應不影響
        一般性工作，未達一下肢遺存運動障害」等情，顯見原告之傷勢並不影響一
        般性工作能力，亦未達一下肢遺存運動障害之程度。而按高雄醫學院與安泰
        醫院就原告所受傷害，是否已達一下肢遺存運動障害之函復陳述，固有相反
        之看法。惟本院參酌高雄醫學院係醫學中心，其醫師分科及設備等均優於安
        泰醫院；且高雄醫學院先後就原告所受傷害，是否因下肢攣縮，致留存運動
        障害乙節，業已詳述其前後認定之理由等，認高雄醫學院函復本院之陳述，
        較為可採，爰予採認。足徵原告所受傷害，應不影響一般性工作，亦未達一
        下肢遺存運動障害之程度，從而，原告請求被告賠償減少勞動能力之損害，
        即屬無據。
  （４）非財產上損害賠償部分：爰審酌黃原告係三十五年十一月七日出生，國民小
        學畢業，名下有一棟房地，價值約五十餘萬元，自承事故發生前，從事模板
        工作，九十二年度年所得十萬零八百元、九十年度年所得一萬一千九百二十
        五元及八十九年度年所得五萬七千八百元，至九十一年度則無年收入，銀行
        無存款等情，業據原告自承綦詳，並有財產所得調件明細表附卷可稽，堪予
        認定。顯見其學歷低，所得微少，資產不多，社會身分地位普通，勞動能力
        已低；被告係五十年三月十日生，國中畢業，業商，名下有田地五筆，公告
        現值約六十三萬餘元，自八十九年度起至九十一年度止所申報之年所得總額
　　　　，均未逾一萬元，已婚，育有三名子女，亦據被告自承綦詳，並有稅務明細
　　　　表及交通事故紀錄表附卷可稽，堪予認定。顯見被告學歷略高於原告，所得
  　　　微少，資產略高於原告，勞動力高於原告，社會身分地位大致相當。此外，
　　　　參酌被告原受有左脛腓骨骨折、左脛腓骨骨折手術後癒合不良、左脛骨癒合
  　　　性骨折、左脛骨不癒合併骨質疏鬆症及左下肢傷口感染等傷害，嗣經高雄醫
　　　　學院函敘原告骨折已癒合，殘存左大腳趾之屈曲攣縮及左後跟腱攣縮，係骨
　　　　折後缺乏運動所致，應不影響一般性工作；暨被告迄未與原告達成和解，賠
　　　　償款項，於審理中否認侵權行為，並兩造身分、地位、資產、所得、學歷及
        態度等情狀，認被告賠償原告四十萬元之非財產上損害，應屬適當。爰依被
        告應負擔過失比例百分之四十，認原告請求被告賠償十六萬元，為有理由。
        至逾上開部分之請求，為無理由，應予駁回。
  （５）綜上所述，原告得請求被告賠償部分，分別為醫藥費用二萬七千四百八十七
        元、薪資損失二萬二千七百三十八元及非財產損害十六萬元，合計二十一萬
        零二百二十五元，均屬有據。
七、末按以身體被傷害而請求金錢賠償者，固不得依民法第二百十三條第二項請求就
    該金錢加給利息，惟被害人如已催告侵權行為人賠償，侵權行為人支付該金錢遲
    延時，則被害人應可依民法第二百三十三條第一項、第二百二十九條第二項之規
    定，請求自催告時起，按年息百分之五計算之法定遲延利息（參照最高法院七十
    年台上字第六八九號判例要旨）。原告提起本件民事訴訟，其民事起訴狀繕本業
    於九十三年九月八日送達被告，有送達證書附卷可稽，堪可認定。從而，原告本
    於民法第一百八十四條第一項前段、第一百九十二條之二、第一百九十三條第一
    項及第一百九十五條第一項損害賠償法律關係，請求被告給付二十一萬零二百二
    十五元，及自九十三年九月九日起至清償日止，按年息百分之五計算之利息，為
    有理由，應予准許；逾此部分之請求，為無理由，應予駁回。
八、本件係所命給付金額未逾五十萬元之判決，就原告勝訴部分，爰依職權及被告之
    聲請，分別為假執行及供相當擔保免為假執行之諭知；至原告敗訴部分，其假執
    行之聲請，因訴之駁回，失其依據，應予駁回。
九、本件事證已臻明確，有關兩造提出其餘攻擊、防禦方法及訴訟證據資料，核與本
    件判決結果不生影響，爰不逐一論駁，併此敘明。
十、結論：本件原告之訴，為一部有理由，一部無理由，依民事訴訟法第七十九條、
    第三百八十九條第一項第五款、第三百九十二條第二項，判決如主文。
中　　　華　　　民　　　國　　九十四　　年　　二　　月　　　二十五　　　日
                             臺灣高雄地方法院民事第二庭
                                         法      官  李昭彥
正本係照原本作成。
如不服本判決，應於送達後廿日內，向本院提出上訴狀並表明上訴理由，如於本判決
宣示後送達前提起上訴者，應於判決送達後十日內補提上訴理由書（須附繕本）。
中　　　華　　　民　　　國　　九十四　　年　　二　　月　　　二十五　　　日
                                         法院書記官  余幼芳
